【裁判字號】    96,易,3402
【裁判日期】    970718
【裁判案由】    業務侵占等
【裁判全文】
臺灣臺北地方法院刑事判決              96年度易字第3402號
公  訴  人  臺灣臺北地方法院檢察署檢察官
被      告  丁○○
上列被告因業務侵占等案件，經檢察官向本院提起公訴（96年度
偵緝字第2666號、第2667號），本院判決如下：
    主    文
丁○○未指定犯人，而向該管公務員誣告犯罪，處拘役拾日，
如易科罰金以銀元佰元即新台幣玖佰元折算壹日，減為拘役拾
伍日，如易科罰金以銀元佰元即新台幣玖佰元折算壹日。
其餘被訴業務侵占部分無罪。
    犯罪事實
一、丁○○係萬豪旅行社有限公司（設台北市○○路80號5樓，
    下稱萬豪旅行社）董事兼經理，因其公司員工乙○○需款孔
    急，於民國92年10月6日，在萬豪旅行社上址，交付乙○○
    以萬豪旅行社為發票人、付款人台北銀行松江分行、受款人
    陳明正、發票日92年11月6日、票據號碼SC0000000號、金額
    為新台幣（下同）50萬元之支票1紙，供乙○○於92年10月6
    日，向陳明正調借現金50萬元（乙○○與陳明正約定借款期
    限6個月，每月利息1萬元，並交付陳明正上開金額50萬元支
    票以為憑據，約定清償期限屆至，陳明正可自行提示支票，
    或以現金將支票換回，乙○○並另簽發由其本人擔任發票人
    之本票1紙與陳明正，另乙○○需於票載發票日前將款項存
    入萬豪旅行社帳號內以供支票兌現），詎丁○○明知前開支
    票係交予陳明正並未遺失，因乙○○之前已多次款項未處理
    ，而丁○○已無力再於未能於票載發票日前將款項存入萬豪
    旅行社帳號內，竟基於未指定犯人誣告之犯意聯絡，接續於
    93 年3月8日、同年月10日、同年9月20日，至台北銀行松江
    分行辦理前開支票之掛失止付手續，並填具票據掛失止付通
    知書及遺失票據申報書，請求警察機關協助偵辦涉犯侵占罪
    嫌之人，而向該管公務員誣告犯罪，嗣陳明正提示該支票遭
    退票後經警查知上情。
二、案經陳明正訴由台北縣政府警察局新莊分局報告台灣台北地
    方法院檢察署檢察官偵查起訴。
    理    由
壹、有罪部分
一、按被告以外之人於審判外之言詞或書面陳述，除法律有規定
    者外，不得作為證據，刑事訴訟法第159條第1項定有明文；
    復按被告以外之人於審判外之陳述，雖不符前4條之規定，
    而經當事人於審判程序同意作為證據，法院審酌該言詞陳述
    或書面陳述作成時之情況，認為適當者，亦得為證據，同法
    第159條之5第1項規定甚明。本案據以認定被告犯罪事實之
    證據，部分屬於傳聞證據，惟因被告及公訴人對於該等傳聞
    證據均同意作為證據，本院審酌該等傳聞證據作成之情況，
    亦無違法或不當情事，因而認為適當，故依刑事訴訟法第
    159條之5第1項規定，該等傳聞證據均具備證據能力而得作
    為證據，合先敘明。
二、上揭犯罪事實，業據被告丁○○於本院審理時坦承不諱，核
    與證人乙○○於本院審理時及陳明正於偵查中所為證述相符
    ，復有上揭支票影本、遺失票據申報書、票據掛失止付通知
    書、撤銷票據掛失止付申請書、台灣票據交換所（總所）退
    票理由單等在卷可佐，是足認被告上開出於任意性所為之自
    白，核與事實相符，應予採信。綜上所述，本案事證明確，
    被告犯行洵堪認定，應予依法論罪科刑。
三、查被告行為後，刑法部分條文於94年2月2日經總統公布修正
    ，並自95年7月1日起施行；又刑法施行法增訂第1條之1亦於
    同年6月14日經總統公布，並自同年7月1日起施行。按行為
    後法律有變更者，適用行為時之法律，但行為後之法律有利
    於行為人者，適用最有利於行為人之法律，現行刑法第2條
    第1項定有明文。此條規定係規範行為後法律變更所生新舊
    法律比較適用之準據法，是刑法第2條本身雖經修正，但刑
    法第2條既屬適用法律之準據法，本身尚無比較新舊法之問
    題，於新法施行後，應一律適用裁判時之現行刑法第2條之
    規定，為「從舊從輕」之比較，合先敘明。次按本次刑法修
    正之比較新舊法，應就罪刑有關之共犯、未遂犯、想像競合
    犯、牽連犯、連續犯、結合犯，以及累犯加重、自首減輕暨
    其他法定加減原因（如身分加減）與加減例等一切情形，綜
    其全部罪刑之結果而為比較，最高法院95年5月23日95年度
    第8次刑庭會議著有決議可資參照。經查：刑法第171條第1
    項未指定犯人之誣告罪法定刑為1年以下有期徒刑、拘役或
    銀元300元以下罰金，而依增訂之刑法施行法第1條之1規定
    ：「中華民國九十四年一月七日刑法修正施行後，刑法分則
    編所定罰金之貨幣單位為新台幣。九十四年一月七日刑法修
    正時，刑法分則編未修正之條文定有罰金者，自九十四年一
    月七日刑法修正施行後，就其所定數額提高為三十倍。但七
    十二年六月二十六日至九十四年一月七日新增或修正之條文
    ，就其所定數額提高為三倍。」，比較修正之刑法施行法第
    1條之1第2項，與罰金罰鍰提高標準條例第1條，因罰金最高
    額度相同，並無輕重之分，故非刑罰法令之變更，無刑法第
    2條第1項比較新舊法之適用，應逕適用裁判時之刑法施行法
    第1條之1（最高法院95年度第21次刑事庭會議決議參照）。
    另刑法第33條第5款修正為：「主刑之種類如下：五、罰金
    ：新台幣一千元以上，以百元計算之」；與被告行為時之刑
    罰法律，即罰金罰鍰提高標準條例第1條前段規定之提高倍
    數十倍及修正前刑法第33條第5款規定之罰金最低額銀元一
    元相比較，新舊法關於上開詐欺取財罪所得併科罰金之最高
    額並無不同規定，然新法將上開未指定犯人之誣告罪所得科
    處之罰金最低額提高為新台幣1000元，故比較上述修正前、
    後之刑罰法律，本案自應適用被告行為時之刑法第33條第5
    款規定論處被告罪責，對被告較為有利。
四、核被告所為，係犯刑法第171條第1項未指定犯人誣告罪。被
    告在其所誣告之案件裁判確定前自白，自應依刑法第172條
    規定，依法減輕其刑。爰審酌被告謊報刑事案件，致刑事訴
    追機關因其誣告而發動偵查，並使合法持票人受有刑事訴追
    可能，浪費司法資源，兼衡其犯罪之動機、目的、手段、品
    行、生活狀況、智識程度，暨犯罪後終坦承犯行，態度堪稱
    良好，應有悔意等一切情狀，量處如主文所示之刑。又被告
    行為時之修正前刑法第41條第1項前段規定：「犯最重本刑
    為五年以下有期徒刑以下之刑之罪，而受六個月以下有期徒
    刑或拘役之宣告，因身體、教育、職業、家庭之關係或其他
    正當事由，執行顯有困難者，得以一元以上三元以下折算一
    日，易科罰金。」而依95年5月17日修正前罰金罰鍰提高標
    準條例第2條規定，就其原定數額提高為100倍折算1日，則
    被告行為時之易科罰金折算標準，應以銀元100元至300元折
    算1日，經折算為新台幣後，應以新台幣300元至900元折算1
    日。惟94年2月2日修正公布之刑法第41條第1項前段規定：
    「犯最重本刑為五年以下有期徒刑以下之刑之罪，而受六個
    月以下有期徒刑或拘役之宣告者，得以新台幣一千元、二千
    元或三千元折算一日，易科罰金。」經比較修正前後之易科
    罰金折算標準，以修正公布前之刑法規定較有利於被告，依
    刑法第2條第1項前段規定，自應適用修正前刑法第41條第1
    項前段，及修正前罰金罰鍰提高標準條例第2條之規定，定
    其易科罰金之折算標準。
五、此外，犯罪在96年4月24日以前者，除本條例另有規定外，
    拘役減其刑期二分之一；依本條例應減刑之罪，未經判決確
    定者，於裁判時，減其宣告刑，依前項規定裁判時，應於判
    決主文同時諭知其宣告刑及減得之刑；犯最重本刑為5年以
    下有期徒刑以下之刑之罪，依本條例規定減為6月以下有期
    徒刑、拘役者，應於為減刑裁判時，併諭知易科罰金折算之
    標準，中華民國九十六年罪犯減刑條例第2條第1項第3款、
    第7條、第9條分別著有明文。被告犯罪時間既在上開時間之
    前，自有該條例之適用，而減其宣告刑二分之一，並諭知易
    科罰金之折算標準。
貳、無罪部分：
一、公訴意旨另略以：丁○○係萬豪旅行社董事兼經理，為從事
    業務之人。竟因積欠債務，亟需資金周轉，利用保管萬豪旅
    行社公款、公司存款簿、支票、大小章之機會，連續在萬豪
    旅行社上址，如起訴書附表所示之93年1月30日至同年3月25
    日間，將萬豪旅行社公款360萬4435元分別匯入丁○○華南
    商業銀行帳號00000000000—3號帳戶、丁○○中國信託商業
    銀行000000000000號帳戶內，侵占入己，另涉嫌連續業務侵
    占罪等語。
二、按犯罪事實應依證據認定之，無證據不得認定犯罪事實；不
    能證明被告犯罪或其行為不罰者，應諭知無罪之判決，刑事
    訴訟法第154條第2項、第301條第1項分別定有明文。次按事
    實之認定，應憑證據，如未能發現相當證據，或證據不足以
    證明，自不能以推測或擬制之方法，以為裁判之基礎；又認
    定犯罪事實所憑之證據，雖不以直接證據為限，間接證據亦
    包括在內，然而無論直接或間接證據，其為訴訟上之證明，
    須於通常一般之人不致有所懷疑，而得確信其為真實之程度
    者，始得據為有罪之認定；再認定不利於被告之事實，須依
    積極證據，苟積極證據不足為不利於被告事實之認定時，即
    應為有利於被告之認定，更不必有何有利之證據，最高法院
    40年台上字第86號、76年台上字第4986號及30年上字第816
    號分別著有判例意旨可資參照。況刑事訴訟法第161條第1項
    亦規定，檢察官就被告犯罪事實，應負舉證責任，並指出證
    明之方法，是檢察官對於起訴之犯罪事實，應負提出證據及
    說服之實質舉證責任，倘其所提出之證據，不足為被告有罪
    之積極證明，或其指出證明之方法，無從說服法院以形成被
    告有罪之心證，基於無罪推定之原則，自應為被告無罪判決
    之諭知，最高法院92年度台上字第128號著有判例意旨可資
    參照。
三、本件公訴人認被告涉有業務侵占罪嫌，無非係以證人壬○○
    之證述，以及台灣板橋地方法院檢察署93年度偵緝字第1727
    號不起訴處分書、台灣台北地方法院檢察署93年度偵緝字第
    20676號不起訴處分書以及華南商業銀行長安分行94年5月9
    日94華長安字第0096號函文、萬豪旅行社帳號000000000000
    號支票存款戶約定書及印鑑卡、支票存款往來約定書、支票
    存款開戶申請書、萬豪旅行社支票存款帳戶開戶申請書及印
    鑑卡、華南商業銀行萬豪旅行社帳號00000000000之3活期存
    款存摺、中國信託商業銀行萬豪旅行社帳號0000000000000
    號活期存款存摺等為其論據，因認起訴書附表所示之各筆匯
    入非萬豪旅行社帳戶之款項即為被告業務侵占之款項。
四、訊據被告固坦認伊是萬豪旅行社董事兼總經理，保管旅行社
    之大小章、存摺，亦有起訴書附表所示提款、匯款之行為，
    惟否認有何業務侵占之犯行，辯稱：伊沒有侵占存摺裡面的
    錢，上揭華南銀行帳戶是萬豪旅行社的，不是伊的私人帳戶
    ，伊沒有中國信託的帳戶，公司是採靠行制，靠行的員工拿
    消費者的卡片到公司刷卡，公司向銀行請款，由公司的會計
    己○○計算機票或是住宿旅館費用後再領現金或轉帳給員工
    出團，而伊亦有帶團，自存摺領出的款項均係支付團費，另
    有轉帳至公司名義貸款帳戶，也是伊帶團之款項，起訴書所
    述從中國信託帳戶領出的3筆，都是伊去領現金的，從華南
    銀行帳戶匯出15筆款項中，有8筆是匯到台北富邦銀行帳號
    000000000000號伊自己的帳戶中，是因為伊自己也有出團，
    且公司的房租、水電都是由伊轉帳出去的，或是再領出來讓
    靠行的人分出去，用以出團，有1筆是匯到中國信託商業銀
    行桃園分行帳號000000000000號甲○○帳戶，因出團到大陸
    而透過姜小平付人民幣出去，姜小平說匯到甲○○的戶頭伊
    就匯過去，另有領出2筆現金，都有可能是因為丟團給別人
    而付給同行，有2筆匯至台中商業銀行帳號000000000000號
    ，是辦理公司91、92年間的300萬信用貸款，貸款人是萬豪
    旅行社丁○○，有3筆匯至台北富邦銀行000000000000號辛○○帳戶中，是因為辛○○的帳戶由伊保管，並用辛○○的
    支票以支付給航空公司或用於付團費等語。經查：
(一)上揭華南商業銀行長安分行帳號00000000000-3號帳戶、中
    國信託商業銀行城東分行000000000000號帳戶之登記名義人
    為萬豪旅行社，此有上揭2帳戶之存摺影本等在卷可稽，是
    起訴書以上揭2帳戶為被告丁○○所有，顯有誤會。另被告
    有為起訴書附表所示提款、匯款之行為，業據被告坦認屬實
    ，並有存摺影本、交易明細表、匯款單、開戶資料在卷可稽
    ，應勘認定。
(二)證人丙○○於本院97年3月6日審理時證稱：「（你是領隊？
    ）是。（作多久？）10幾年。（這家公司多久？）將近一年
    。（帶何種團？）大陸、東南亞、國內。（你們公司是否靠
    行？）我在宜蘭直接領被告他的薪水，我在宜蘭招攬業務還
    有兼帶團，我招攬我公司的團，宜蘭就是我一人處理，就是
    宜蘭辦事處，我們宜蘭公司沒有接受別人靠行，台北應該有
    ，收靠行費還有代辦勞健保。（客人所交的錢，就是先交給
    你們，再轉交公司？）我對靠行比較不了解，我錢收到交到
    公司，公司交給航空或是大陸公司，靠行就是付靠行費，旅
    行社的靠行就是所有金錢都是他自己運作，他付給員工，就
    是靠行費，這是標準靠行，我的公司有靠行，也有自己組團
    ，靠行的人他們執行他們公司業務，出團，不用跟員工交代
    ，一般帳不進我們的帳。」等語；證人壬○○於本院97 年
    5月15日審理時證稱：「（萬豪旅行社你是負責人？）對。
    （你同時有擔任經理？）我負責業務。（公司做什麼？）出
    國旅遊。業務就是招攬客戶。（萬豪旅行社是否有接受靠行
    ？）有。（靠行的人，你們如何付款？）帳入下來，會計撥
    過去。（華銀長安分行帳戶用途？）信用卡專用。（存進去
    的錢，都是客人要出團刷卡的費用？）對。（負責支出？）
    撥給靠行業務員。（那個帳戶只有一個用途，就是收信用卡
    撥款，還有交給靠行業務員出團費用？）對。（有無支付其
    他用途？）沒有。（你自己招攬的團，刷卡錢下來，九成八
    ，你的部份跟會計領？）我底下的人跟會計領，領現金或是
    支票，我不知道，我下面的人就是庚○○，丁○○的會計就
    是己○○，應該是庚○○跟己○○領這個錢，現金或支票我
    不知道。」等語；證人己○○於97年7月3日本院審理時證稱
    ：「（工作內容？）訂位，處理分帳問題，就是會計。（如
    何分？）我們是一小組一小組的，我做這組內的帳務，小組
    就是靠行的，我認識壬○○，他是另外壹組，等於是兩個老
    闆，全部都是靠在萬豪旅行社。（實際上兩個老闆？不然為
    何要分帳？）分帳是刷卡的帳，靠行刷卡的錢進來後，要給
    他，這邊的帳戶是華南的，這個帳戶只有這個用途，這個帳
    戶進來的錢都是靠行刷卡的錢。（你有沒有幫他從這個帳戶
    領錢出去，匯到別處？）曾經有。大部分這個帳我算好，給
    老闆看，撥給誰，因為章都在老闆處。（他有沒有叫你用這
    個帳戶付其他的帳？）好像沒有。（有沒有靠行的人，沒有
    領到刷卡錢？）走的那天沒有。（還是你不知道？）印象中
    走的那天沒有，之後有沒有，我不知道。（從華銀這帳戶匯
    了錢到被告自己帳戶，是否知道？）好像大部分都是這樣做
    ，從華銀轉到丁○○帳戶，他再把靠行的錢匯給他們。（被
    告的錢轉到自己帳戶，再轉帳給靠行的人？）對。（華銀刷
    卡的帳戶，會不會用來支付其他的帶團費？）我不知道帶團
    費的意思，通常就是誰刷的給誰，他經手的轉給靠行的人，
    這個帳戶是這個用途，其他的支出應該不會用這個帳戶的錢
    。（你轉到被告帳戶，被告再轉到其他業務員？）除非丁○○自己有事，他才叫我轉，原則上他自己轉。（你如何知道
    轉到他帳戶，他轉給其他靠行的人？）我算好靠行的錢給他
    ，他寫好匯款單，我再去銀行。（華銀領了210474元，取款
    條是否你寫的？）是。（你記得你領錢後，拿給誰或是給誰
    用？）這個錢，就是我們算好帳，他不在，叫我去領，告訴
    我章在哪裡，我去領，撥給靠行。」等語；復有華南商業銀
    行長安分行97年4月28日華長安字第09700140號函所附該行
    特約商店萬豪旅行社93年度刷卡服務明細及刷卡人列冊資料
    在卷可稽，足認被告所言該公司係採靠行制度，靠行的員工
    拿消費者的卡片到公司刷卡，公司再向銀行請款後，再領現
    金或轉帳交給員工，使員工支付給其他旅行社，讓消費者出
    團等情為真。
(三)證人壬○○於本院97年5月15日審理時證稱：「（你們公司
    只有掛牌，讓各個業務員自己找客人，公司沒有業務，個人
    做個人的？）就是丁○○養他的，我養我自己的，靠行就是
    靠公司。靠行費就是收來，我們兩個負責公的部份，一個房
    租、水電這些稅金，收了靠行費，拿來付，不夠，還要自己
    拿出來。（你們公司有無辦信貸？）我只知道一件，跟台中
    銀行，其他我不知道。（公司為何辦信貸？）我不清楚，丁○○說他需要。但是名字是我的，我有影響，但是實際上丁○○在用，利息也是他自己付。（信貸下來的錢，進到公司
    ？）進到公司，但是公司好幾個戶頭，不是進入我的戶頭。
    （信貸部分，你的意思是否用公司名義當借款人，實際上丁○○自己要用，錢撥款到公司，最後現金交給丁○○，公司
    也沒有用這筆錢，公司也不能用這個錢，之付利息還有本金
    ？）我們帳都是分開的。這筆錢是丁○○拿走的。」等語，
    則被告所稱有部分款項匯到台北富邦銀行伊自己的帳戶中，
    是因為公司的房租、水電都是由伊轉帳出去付款，以及有2
    筆匯至上揭台中商業銀行帳戶是辦理公司91、92年間的300
    萬信用貸款等語足堪採信。
(四)證人甲○○於97年7月3日本院審理時到庭證稱：「（你在中
    國信託有一個帳戶，這個是否你的帳戶的簽名？）是。（這
    個帳戶做何用途？）通常就是我自己的私人帳戶。（為何他
    們都把錢匯入你戶頭？）我的帳戶我有時候交給我母親，我
    母親叫王黃惠錦，他是力根實業股份有限公司副董事長，跟
    旅行業沒有關係，我們是作機械的，我本人不知道為何丁○○把錢匯入這個戶頭。」證人王黃惠錦於同日本院審理時證
    稱：「我們作機械的，我們公司廣州代理商正山貿易有限公
    司，他是我廣州的代理商，他幫我賣機械，我賣給他，他給
    我貨款，經過姜小平，正山就是姜小平開的，這些錢就是貨
    款，我們機器出口他們給我錢，陸續匯進來給我貨款，我不
    認識壬○○、戊○○，至於姜小平叫誰匯錢給我我不知道，
    他要匯多少台幣時，會先傳真過來，我會對總金額。（你們
    之前交易要付款時後，全部是用這種方式？）對。有時候
    會直接匯美金，匯到公司給我。（姜小平有沒有跟你說，他
    用這種地下匯兌方式，付貨款給你？）我不會管這些，我只
    是金額給我，我給機械。（有沒有問過接觸這些人？）沒有
    。從來沒有過問這些，我是看貨款而已。（你們有沒有付貨
    款給王黃惠錦他過？）沒有，他匯給我，我機器出去，他給
    我錢。（你剛才說匯款後，傳真，誰傳給你？）從大陸，姜
    小平會說時間、金額，要扣哪筆貨款，我確定沒有問題，就
    傳真過去確認。」是應足認被告係透過大陸人士姜小平用以
    支付旅行團在大陸之費用，而應姜小平之指示將款項匯入甲○○之帳戶中。
(五)另證人辛○○於97年6月5日本院審理時證稱：「（為何他的
    錢匯入你的帳戶？）我不知道，我的帳戶之前給他使用，都
    是他在管理，我之前跟他是男女朋友。（有一筆24萬，他匯
    到你富邦銀行帳戶？）我不知道。（開戶是否知道？）開戶
    我十幾年前開戶，後面運作我不知道。（你只是帳戶給他用
    ？）對，男女朋友關係。（你的支票給被告使用？）是的。
    」；另證人己○○於97年7月3日於本院審理時證稱：（你有
    辦過匯到辛○○帳戶？）辛○○常常匯，有時候開出去的機
    票款，會開辛○○的票，所以我們匯到辛○○的票，是用過
    票。」等語，則被告所稱辛○○的帳戶由伊保管與實情相符
    ，且以匯款至上揭辛○○帳戶，用以支付機票與團費之費用
    應足認為真實。
五、綜上所述，雖證人壬○○於本院證稱係因靠行之人未領得信
    用卡刷卡款項而像伊反應，因而有本件告訴，惟公訴人並未
    能據以證明，且信用卡給付款項進入公司帳戶，在未移轉予
    靠行者之前，所有權並不因此移轉，縱被告未給付靠行之人
    ，而先行將款項支付予公司其他費用，亦屬債務不履行之民
    事法律問題，而非業務侵占，是依現存證據然尚難逕以認定
    被告有意圖不法變易持有為所有之業務侵占犯行，此外復查
    無其他積極證據足資證明被告確有業務侵占罪嫌，殊難僅憑
    卷附證據，遽以業務侵占罪相繩。此部分不能證明被告犯罪
    ，依首開說明，自應為被告無罪之諭知。
、據上論斷，應依刑事訴訟法第299條第1項前段、第301條第1
    項，刑法第2條第1項、第171條第1項，修正前刑法第41條第
    1項前段，刑法施行法第1條之1，修正前罰金罰鍰提高標準
    條例第2條，現行法規所定貨幣單位折算新台幣條例第2條，
    中華民國九十六年罪犯減刑條例第2條第1項第3款、第7條、
    第9條，判決如主文。
本案經檢察官李建論到庭執行職務。
中    華    民    國    97    年    7     月    18    日
                  刑事第一庭  審判長法  官  陳興邦
                                    法  官  劉素如
                                    法  官  蘇嘉豐
以上正本證明與原本無異。
如不服本判決，應於判決送達後10日內向本院提出上訴狀（應抄
附繕本）。告訴人或被害人如對於本判決不服者，應具備理由請
求檢察官上訴，其上訴期間之計算係以檢察官收受判決正本之日
期為準。
                                    書記官  蘇靜紅
中    華    民    國    97    年    7     月    18    日
附錄本案論罪科刑所適用法條全文：
刑法第171條第1項：
未指定犯人，而向該管公務員誣告犯罪者，處一年以下有期徒刑
、拘役或三百元以下罰金。


司法院資訊處製作；財團法人民間司法改革基金會備份。
